---
title: "Validité de la courbe de Philipps en France et au Royaume-Uni"
author: "Schild Nathan & Sommer Zoé"
date: "2024-02-29"
output: 
  pdf_document:
    toc: false
    latex_engine: xelatex
header-includes:
  - \usepackage{float}
  - \usepackage{natbib}
---

```{r setup, include=FALSE}
knitr::opts_chunk$set(echo = TRUE)
library(dplyr)
library(stargazer)
library(urca)
library(zoo)
library(xts)
library(fBasics)
library(lmtest)
library(dynlm)
library(astsa)
library(AER)
library(readxl)
library(ggplot2)
library(RefManageR)
```

\noindent\makebox[\linewidth]{\rule{\textwidth}{0.4pt}}
\renewcommand{\abstractname}{Résumé}
\begin{abstract}
Cette étude empirique vise à évaluer la validité de la courbe de Phillips au sein des économies française et britannique en examinant la dynamique entre le chômage et l'inflation. Les résultats des estimations mettent en évidence une confirmation robuste de la courbe de Phillips en France. Les tests de cointégration des résidus révèlent une relation soutenue entre le chômage et l'inflation à long terme, étayant la pertinence d'un modèle à correction d'erreurs pour les données françaises.
Cependant, au Royaume-Uni, la situation est moins concluante, remettant en question la présence d'une telle relation durable entre le chômage et l'inflation. Les résultats des tests de cointégration suggèrent une non-stationnarité des résidus, évoquant des défis potentiels dans l'établissement d'une relation à long terme entre ces variables macroéconomiques.
Cette disparité entre les deux économies souligne l'importance des spécificités nationales dans la validation de la courbe de Phillips. Ces divergences invitent à une approche nuancée dans l'élaboration des politiques économiques, soulignant la nécessité d'adapter les stratégies en fonction des réalités propres à chaque pays. Ainsi, cette étude plaide en faveur d'une prise de décision informée, prenant en compte les nuances nationales pour une meilleure compréhension et gestion des mécanismes économiques.\\

\textbf{Mots-clés : chômage, inflation, anticipations, stationnarité, cointégration}

\end{abstract}
\noindent\makebox[\linewidth]{\rule{\textwidth}{0.4pt}}

\newpage  

\renewcommand{\contentsname}{Table des Matières}
\tableofcontents

\newpage


# Introduction


La courbe de Phillips, érigée en pilier de la macroéconomie depuis 1958, tire son origine de l'article de l'économiste \cite{phillips1958relation}, intitulé "The Relation between Unemployment and the Rate of Change of Money Wage Rates in the United Kingdom". Cette théorie établit une relation décroissante entre le taux de croissance des salaires et le chômage, supposant l'existence d'un taux de chômage n'accélérant pas la croissance des salaires (NAWRU). La découverte de cette relation au Royaume-Uni a suscité l'intérêt d'autres économistes, dont [@Samuelson1960] et Robert Solow, qui ont ultérieurement lié l'inflation au chômage, présentant une relation négative entre le taux d'inflation et le taux de chômage.
Cependant, la portée de la courbe de Phillips se limitait initialement au court terme. Milton Friedman et Edmund Phelps ont mis en lumière ses lacunes lors du phénomène de Stagflation dans les années 1970, caractérisé par des taux élevés d'inflation et de chômage. Leur contribution a ajouté une dimension anticipative à la courbe de Phillips, désormais connue sous le nom de courbe de Phillips augmentée des anticipations adaptatives.
La courbe de Phillips demeure cruciale en macroéconomie, symbolisant l'effet d'action de la banque centrale. Cependant, son utilisation par les autorités est limitée au court terme en tant que solution temporaire pour réduire le taux de chômage.
Dans cette étude comparative entre la France et le Royaume-Uni, deux pays aux similitudes apparentes mais aux différences fondamentales, nous explorons le lien entre la flexibilité du marché du travail et la courbe de Phillips. La rigidité du marché du travail français, comparée à la flexibilité du marché du travail anglais, peut influencer la pente ou la forme de la courbe de Phillips. De plus, ces deux pays, en tant que puissances européennes majeures, sont également des acteurs de premier plan dans la mondialisation. Nous émettons l'hypothèse d'une courbe de Phillips plus prononcée du côté anglais en raison de la plus grande flexibilité de son marché du travail.
En tenant compte des nouvelles technologies et des politiques d'inflation actuelles qui semblent aplatir la courbe de Phillips, nos hypothèses incluent l'absence de relation ou, du moins, la faiblesse de cette courbe. Nous chercherons d'abord à vérifier la validité de la courbe de Phillips à long terme, puis à évaluer la magnitude de cette relation. Ces résultats nous permettront de tirer des conclusions sur la capacité des pays à utiliser cette relation dans l'orientation de leur politique monétaire.

La première section présente les données dans son ensemble en y introduisant notamment les sources, les statistiques descriptives et des graphiques afin de mieux cerner le sujet. La deuxième section présente l'approche méthodologique utilisée dans cette étude. En effet, nous traiterons des fondements théoriques de la courbe de Philipps puis nous présenterons les résultats de notre étude. Enfin, des tests statistiques sont menés afin de tester la validité de nos résultats.

# Présentation des données et statistiques descriptives

Cette section a pour but de décrire la méthodologie utilisée dans cette étude, les sources des données ainsi que de procéder à des statistiques descriptives. Cela nous permettra d'avoir un premier contact avec les données utilisées dans l'étude afin de mieux interpréter les résultats des estimations.

## Présentation des données


Il convient dans un premier temps de charger la base de données et d'en montrer les premières lignes.

```{r,echo=FALSE,results='hide'}
data <- read_excel("data.xlsx")
head(data)
```
\vspace{2mm}

Nous considérons donc deux variables principales dans le cadre de notre étude, le chômage qui sera la variable dépendante et l'inflation qui représentera la variable indépendante.

\vspace{2mm}

Tout d'abord, notre base de données contient 160 observations par pays. Ce sont des observations trimestrielles allant du premier trimestre de 1983 jusqu'au dernier trimestre de 2022. Les données proviennent de la base de données de l'OCDE dont voici une brève description. Ainsi, $T=160$ et il n'y aucune valeur manquante. 
\begin{itemize}
\item L'inflation est mesurée par son taux de croissance annuel, les données sont accessibles  \href{https://data.oecd.org/fr/price/inflation-ipc.htm}{ici}.
\item Le taux de chômage est mesurée comme étant le rapport entre le nombre de chômeurs et la population active. Notons $U$ le nombre de chômeurs étant défini comme étant les individus en âge de travailler sans travail, disponibles sur le marché du travail et qui ont accompli des démarches spécifiques pour trouver du travail. Enfin, en notant $E$, le nombre de travailleurs, le taux de chômage est calculé comme ceci $\frac{U}{U+E}$. Les données sont disponibles \href{https://data.oecd.org/fr/unemp/taux-de-chomage.htm}{ici}.
\end{itemize}

\vspace{2mm}

Il convient de noter que par la suite, nous séparerons les deux pays afin d'améliorer la lisibilité de l'étude.
```{r,echo=FALSE}
dataFR <- data %>% filter(country=="FRA")
dataUK <- data %>% filter(country=="UK")
```


```{r,echo=FALSE,warning=FALSE}
dataFR$time <- as.Date(paste0("01-", 
                              gsub("Q([0-9]+)-([0-9]+)", "\\1-\\2", 
                                   dataFR$time)), 
                       format = "%d-%m-%Y")
dataUK$time <- as.Date(paste0("01-", 
                              gsub("Q([0-9]+)-([0-9]+)", 
                                   "\\1-\\2", 
                                   dataUK$time)), 
                       format = "%d-%m-%Y")

dataFR_ts <- ts(dataFR[, c("unemp", "inf")], start = start(dataFR$time), frequency = 4)
dataUK_ts <- ts(dataUK[, c("unemp", "inf")], start = start(dataUK$time), frequency = 4)


```




## Statistiques Descriptives

Avant de passer aux résultats des estimations, il convient de considérer des statistiques descriptives concernant les variables d'intérêt. Comme énoncé précédemment, il n'y a pas de valeurs manquantes et il y a 160 observations.

\vspace{2mm}

On peut donc par la suite éditer un tableau de statistiques descriptives pour la France et le Royaume-Uni.
```{r,echo=FALSE, results='hide'}
statsFR <- dataFR %>% select(unemp,inf)
basicStats(statsFR)
```

\begin{table}[H]
  \centering
  \caption{Statistiques descriptives pour la France}
  \label{}
  \begin{tabular}{@{\extracolsep{5pt}}ccc}
    \\[-1.8ex]\hline
    \hline \\[-1.8ex]
    & Chômage & Inflation \\
    \hline \\[-1.8ex]
    nobs & $160.000000$ & $160.000000$ \\
    NAs & $0.000000$ & $0.000000$ \\
    Minimum & $7.133333$ & $-0.423247$ \\
    Maximum & $12.500000$ & $9.833547$ \\
    1. Quartile & $8.800000$ & $1.161628$ \\
    3. Quartile & $10.441667$ & $2.722109$ \\
    Mean & $9.747500$ & $2.238453$ \\
    Median & $9.566667$ & $1.814345$ \\
    Variance & $1.881419$ & $3.737897$ \\
    Stdev & $1.371648$ & $1.933364$ \\
    Skewness & $0.345291$ & $1.999678$ \\
    Kurtosis & $-0.553031$ & $4.493653$ \\
    \hline \\[-1.8ex]
  \end{tabular}
\end{table}

Nous observons premièrement que pour la France, les distributions du chômage et de l'inflation ont une skewness positive ($S>0$). Cela signifie que les distributions ont une asymétrie à droite, nous pouvons alors en déduire que la moyenne est supérieure à la médiane pour les deux distributions. En effet, le taux de chômage français moyen est de l'ordre de $9.75$ tandis que sa médiane est de l'ordre de $9.57$. Au niveau de l'inflation, la moyenne est de l'ordre de $2.24$ et sa médiane est de $1.81$.


```{r,echo=FALSE, results='hide'}
statsUK <- dataUK %>% select(unemp,inf)
basicStats(statsUK)

```
\begin{table}[H]
  \centering
  \caption{Statistiques descriptives pour le Royaume-Uni}
  \label{}
  \begin{tabular}{@{\extracolsep{5pt}}ccc}
    \\[-1.8ex]\hline
    \hline \\[-1.8ex]
    & Chômage & Inflation \\
    \hline \\[-1.8ex]
    nobs & $160.000000$ & $160.000000$ \\
    NAs & $0.000000$ & $0.000000$ \\
    Minimum & $3.600000$ & $0.300000$ \\
    Maximum & $11.300000$ & $9.400000$ \\
    1. Quartile & $5.100000$ & $1.700000$ \\
    3. Quartile & $8.425000$ & $3.979275$ \\
    Mean & $6.965625$ & $3.016441$ \\
    Median & $6.600000$ & $2.400000$ \\
    Variance & $5.153842$ & $3.794409$ \\
    Stdev & $2.270208$ & $1.947924$ \\
    Skewness & $0.440494$ & $1.320311$ \\
    Kurtosis & $-1.023361$ & $1.322464$ \\
    \hline \\[-1.8ex]
  \end{tabular}
\end{table}

\vspace{2mm}

Deuxièmement, pour le Royaume-Uni, les observations sont similaires. En effet, les distributions du chômage et de l'inflation ont une skewness positive ($S>0$). Cela est similaire au cas français où la moyenne est supérieure à la médiane pour les deux distributions. En effet, le taux de chômage anglais moyen est de l'ordre de $6.97$ tandis que sa médiane est de l'ordre de $6.6$. Au niveau de l'inflation, la moyenne est de l'ordre de $3.02$ et sa médiane est de $2.4$. 

\vspace{2mm}

Par ailleurs, une constatation supplémentaire peut être réalisée. En effet, le taux de chômage français moyen est supérieur à celui du Royaume-Uni. De plus, l'inflation moyenne est supérieure au Royaume-Uni qu'en France. Ainsi, juste en regardant les observations moyennes, on pourrait énoncer le fait qu'une inflation plus élevée se traduirait par un chômage plus faible.

\vspace{2mm}

On peut par ailleurs, considérer des graphiques afin d'analyser la relation entre l'inflation et le chômage pour les deux pays.

```{r,echo=FALSE,error=FALSE, fig.width=6, fig.height=3,warning=FALSE}

par(mfrow=c(1,2))

ggplot(dataFR, aes(x = unemp, y = inf)) +
  geom_smooth(method = "loess", se = FALSE, color = "blue") +
  labs(title = "Relation inflation-chômage en France",
       x = "Taux de chômage",
       y = "Inflation") +
  theme_minimal() 


ggplot(dataUK, aes(x = unemp, y = inf)) +
  geom_smooth(method = "loess", se = FALSE, color = "blue") +
  labs(title = "Relation inflation-chômage au Royaume-Uni",
       x = "Taux de chômage",
       y = "Inflation") +
  theme_minimal() 

par(mfrow=c(1,1))

```
\vspace{2mm}

Graphiquement, il est difficile de constater une telle relation pour les deux pays. Néanmoins, quelques points intéressants sont à noter. En effet, nous constatons tout de même une relation négative au niveau français. Mis à part quelques points aberrants, plus le taux de chômage est fort, plus l'inflation semble faible. Bien évidemment, cela restera à confirmer par le biais des estimations économétriques. Au niveau du Royaume-Uni, cette relation semble plus complexe à établir. En effet, une tendance plutôt positive à l'air de se dégager du graphique, ce qui pourrait donner une première intuition négative quant à la validité de la courbe de Phillips.


# Approche économétrique et théorique

Cette section vise à étayer les modèles estimés ainsi qu'à en donner une interprétation claire et précise. Dans un premier temps, nous fonderons théoriquement l'équation de la courbe de Phillips à estimer. Par la suite, nous estimerons deux modèles : un modèle de régression simple puis le modèle fondé théoriquement dans la sous-section suivante. Après estimation, nous commenterons les résultats et en dégagerons des implications macroéconomiques fondamentales. Enfin, nous mènerons des tests de stationnarité et de cointégration afin de constater l'existence d'une relation de long-terme entre le chômage et l'inflation pour les deux pays. Finalement, nous verrons le fait que la relation de long-terme est existante pour la France mais pas pour le Royaume-Uni.

## Le modèle théorique

Cette sous-section vise à établir théoriquement l'équation de la courbe de Phillips. 
Formellement, la courbe de Phillips augmentée des anticipations peut s'écrire de la manière suivante :

\[
\pi_t = \alpha + \beta u_t + \gamma \pi^{e}_{t} + \epsilon_t
\]

Où $\pi_t$ représente l'inflation à la date $t$, $u_t$ le taux de chômage à la date $t$ et $\pi^{e}_{t}$ les anticipations d'inflation.
Nous considérerons un schéma d'anticipations adaptatives pouvant se formaliser de la manière suivante :

\[
\pi^{e}_{t} - \pi^{e}_{t-1} = \lambda(\pi_t - \pi^{e}_{t-1})
\]

\vspace{2mm}

Deux cas particuliers sont intéressants à noter ici. Tout d'abord, il convient de noter que $\lambda$ est un coefficient d'anticipation. Si $\lambda=1$, les anticipations d'inflation sont naïves \footnote{En effet, si $\lambda=1$, $\pi^{e}_{t}=\pi_t$}. Si $\lambda=0$, les anticipations d'inflation sont statiques \footnote{En effet, si $\lambda=0$, $\pi^{e}_{t} = \pi^{e}_{t-1}$}.

\vspace{2mm}

Il convient également de noter que le modèle d'anticipations adaptatives fait partie des modèles ayant une structure de Koyck \footnote{La structure de retard de Koyck est caractérisé par le fait que les effets décroissent avec le temps.}. Formellement, un modèle présentant une structure de retard de Koyck peut s'écrire de la manière suivante :

\[
y_t= \alpha^{*} + \theta y_{t-1} + \beta^{*} x_t + \epsilon_t^{*}
\]

Nous allons désormais montrer qu'il est possible d'écrire l'équation de la courbe de Philipps comme l'équation ci-dessus. Cette équation représentera le point d'ancrage de notre étude et nous servira fortement par la suite.
Nous avons donc les deux équations suivantes :
\[
  \begin{cases}
     \pi_t = \alpha + \beta u_t + \gamma \pi^{e}_{t} + \epsilon_t\\
    \pi^{e}_{t} - \pi^{e}_{t-1} = \lambda(\pi_t - \pi^{e}_{t-1})
  \end{cases}
\]

On peut réecrire aisément la deuxième ligne à l'aide de l'opérateur retard \footnote{En effet, $L^{i}y_t=y_{t-i}$} :

\[
\pi^{e}_{t} - L\pi^{e}_{t} - \lambda L \pi^{e}_{t}= \lambda\pi_{t}
\]

En factorisant :

\[
\pi^{e}_{t}[1-L(1-\lambda)] = \lambda\pi_{t}
\]

Finalement, en notant $\theta=1-\lambda$, on trouve que : 

\[
\pi^{e}_{t}=\frac{(1-\theta)\pi_t}{1-\theta L}
\]

En réinjectant cette équation dans l'équation de la courbe de Phillips, il est aisé de constater que :

\[
\pi_t = \alpha + \beta u_t + \gamma [\frac{(1-\theta)\pi_t}{1-\theta L}] + \epsilon_t
\]

En arrangeant \footnote{Il suffit de multiplier le tout par $1-\theta L$} :

\[
\pi_t = \alpha^{*} + \theta \pi_{t-1} + \beta u_t + \delta u_{t-1} + \epsilon_t ^{*}
\]

avec $\alpha^{*}=\alpha(1-\theta)$ , $\epsilon_t ^{*}= \epsilon_t(1-\theta L)= \epsilon_t -\theta \epsilon_{t-1}$.

Voici l'équation économétrique fondamentale que nous allons estimer dans ce travail. Nous constatons que l'inflation dépend de sa propre valeur retardée d'une période ($AR(1)$), du chômage et du chômage retardé d'une période. De plus, le terme d'erreur suit un processus de moyenne mobile d'ordre 1 ($MA(1)$). Il convient de noter que ce modèle est une variété du modèle d'anticipations adaptatives classique car $\pi_t$ dépend de sa valeur retardée (i.e. $\pi_{t-1}$), du chômage (i.e. $u_t$) et du chômage retardé d'une période (i.e. $u_{t-1}$).

Par ailleurs, le coefficient $\theta$ est très important dans notre contexte. Si $\theta=1$, l'ajustement est très lent et les anticipations pourront être considérées comme étant statiques. Une telle valeur représentera également le fait que les agents ne font pas confiance à la Banque centrale et les annonces de celles-ci ne sont pas crédibles. Dans l'autre cas où $\theta=0$, le processus d'ajustement sera très rapide et les anticipations pourront être considérées comme naïves. Dans ce cas, les agents ont une totale confiance en la Banque centrale et les annonces de celles-ci seront crédibles aux yeux des agents.

Par la suite, après avoir estimé les deux modèles, respectivement pour la France et pour le Royaume-Uni, nous mènerons des tests afin de savoir si les séries sont stationnaires ou non. Nous utiliserons plus particulièrement la méthode de Engle-Granger en deux étapes qui consiste à tout d'abord faire des tests de stationnarité puis un test de cointégration. Ensuite, si les variables sont cointégrées, il faudra adopter un modèle à correction d'erreurs qui combine le court-terme et le long-terme. En effet, si les deux variables ne sont pas cointégrées et qu'une régression simple présente un $R^{2}$ proche de 1 et une $DW$ proche de 0, la régression pourra être considérée comme falacieuse.


## Résultats des estimations

Cette sous-section présente les résultats des estimations pour les deux pays. Il convient de noter que nous estimons dans un premier temps, un modèle linéaire simple entre l'inflation et le chômage. Ensuite, nous estimons le modèle présenté dans la sous-section précédente. Par ailleurs, nos estimations ne sont pas sujettes à l'hétéroscédasticité des perturbations ainsi qu'à l'autocorrélation des erreurs. En effet, nous avons pris l'initiative d'utiliser les écarts-types robustes afin de contrecarrer cela. Par ailleurs, les estimations sont présentées de manière distincte, une table est consacrée aux résultats français et une autre aux résultats du Royaume-Uni afin de faciliter la compréhension du lecteur.


```{r,echo=FALSE, results='hide'}
MCOfr <- lm(inf~unemp,data=dataFR)
modelfr <- dynlm(inf~unemp+L(inf,1)+L(unemp,1),data=dataFR_ts)
rob_seFR <- list(sqrt(diag(vcovHC(MCOfr, type = "HC1"))),
                 sqrt(diag(vcovHC(modelfr, type = "HC1"))))

stargazer(list(MCOfr, modelfr),
          title = "Résultats des estimations pour la France",
          align = T, 
          type = "latex",
          no.space = F,
          se=rob_seFR)

```
\begin{table}[H]
  \centering
  \caption{Résultats des estimations pour la France}
  \label{tab:results_france}
  \begin{tabular}{lcc}
    \hline
    \hline
     & \multicolumn{2}{c}{\textit{Variable dépendante:}} \\
    \cline{2-3}
    & \multicolumn{2}{c}{$\pi_t$} \\
    & \textit{OLS} & \textit{Dynamic linear} \\
    & (1) & (2) \\
    \hline
    $u_t$ & $-0.218^{**}$ & $-0.290^{*}$ \\
    & (0.086) & (0.165) \\
    & & \\
    $\pi_{t-1}$ & & $0.944^{***}$ \\
    & & (0.023) \\
    & & \\
    $u_{t-1}$ & & $0.223$ \\
    & & (0.168) \\
    & & \\
    $Constante$ & $4.365^{***}$ & $0.751^{**}$ \\
    & (0.903) & (0.310) \\
    & & \\
    \hline
    Observations & 160 & 159 \\
    $R^2$ & 0.024 & 0.945 \\
    Adjusted $R^2$ & 0.018 & 0.943 \\
    Residual Std. Error & 1.916 (df = 158) & 0.442 (df = 155) \\
    F Statistic & 3.877$^{*}$ (df = 1; 158) & 879.290$^{***}$ (df = 3; 155) \\
    \hline
    \hline
    \textit{Note:} & \multicolumn{2}{r}{$^{*}p<0.1; ^{**}p<0.05; ^{***}p<0.01$} \\
  \end{tabular}
\end{table}

Les résultats français tendent à confirmer l'existence d'une courbe de Phillips. En effet, dans le premier modèle, le coefficient associé au chômage est négatif et signficatif conformément à l'intuition économique. Par ailleurs, ce modèle simple explique 1.8\% des variations de l'inflation. L'ajustement semble correct avec une statistique de Fisher significative au seuil de 10\%, 5\% et 1\%. 

Il convient désormais d'interpréter les résultats du modèle d'anticipations adaptatives \footnote{Modèle qui découle de la structure de Koyck} présenté précédemment. Une fois de plus, le coefficient au chômage est négatif et largement significatif. De plus, le coefficient associé à l'inflation retardée d'une période est positif et largement significatif. Il est fondamental de noter que ce coefficient est très proche de 1, ce qui peut nous indiquer deux éléments. Premièrement, nous pouvons penser que les anticipations sont statiques \footnote{Cela signifie que les agents économiques ne revoient pas leurs anticipations d'une période à l'autre}. Deuxièmement, le coefficient étant proche de 1, cela signifie que le processus de convergence est très lent. Ce qui signifie que les agents ne vont pas dans le sens de la Banque Centrale et que les annonces de celles-ci ne sont en aucun cas crédibles. Enfin, le coefficient associé au chômage retardé d'une période n'est pas significatif. Ce modèle explique 94.3\% des variations de l'inflation, ce qui constitue une grande augmentation par rapport au modèle linéaire simple. L'ajustement du modèle semble correct avec une statistique de Fisher significative au seuil de 10\%, 5\% et 1\% comme le précédent.

```{r,echo=FALSE, results='hide'}
MCOuk <- lm(inf~unemp,data=dataUK)
modeluk <- dynlm(inf~L(inf,1)+unemp+L(unemp,1),data=dataUK_ts)
rob_seUK <- list(sqrt(diag(vcovHC(MCOuk, type = "HC1"))),
                 sqrt(diag(vcovHC(modeluk, type = "HC1"))))

stargazer(list(MCOuk, modeluk),
          title = "Résultat des estimations pour le Royaume-Uni",
          align = T, 
          type = "latex",
          no.space = F,
          se=rob_seUK)
```

\begin{table}[H]
  \centering
  \caption{Résultats des estimations pour le Royaume-Uni}
  \label{tab:results_uk}
  \begin{tabular}{lcc}
    \hline
    \hline
     & \multicolumn{2}{c}{\textit{Variable dépendante :}} \\
    \cline{2-3}
    & \multicolumn{2}{c}{$\pi_t$} \\
    & \textit{OLS} & \textit{Dynamic linear} \\
    & (1) & (2) \\
    \hline
    $u_t$ & 0.325$^{***}$ & -0.534$^{***}$ \\
    & (0.064) & (0.194) \\
    & & \\
    $\pi_{t-1}$ & & 1.043$^{***}$ \\
    & & (0.032) \\
    & & \\
    $u_{t-1}$ & & 0.460$^{**}$ \\
    & & (0.185) \\
    & & \\
    $Constante$ & 0.754 & 0.397$^{**}$ \\
    & (0.505) & (0.162) \\
    & & \\
    \hline
    Observations & 160 & 159 \\
    $R^2$ & 0.143 & 0.920 \\
    Adjusted $R^2$ & 0.138 & 0.919 \\
    Residual Std. Error & 1.809 (df = 158) & 0.555 (df = 155) \\
    F Statistic & 26.438$^{***}$ (df = 1; 158) & 597.455$^{***}$ (df = 3; 155) \\
    \hline
    \hline
    \textit{Note:} & \multicolumn{2}{r}{$^{*}p<0.1; ^{**}p<0.05; ^{***}p<0.01$} \\
  \end{tabular}
\end{table}

Les résultats du Royaume-Uni sont dans un premier temps moins encourageants que les résultats français. En effet, dans le cadre du modèle linéaire simple, le coefficient associé au chômage est certes largement significatif, il est positif. Cela vient confirmer l'intuition graphique mais ce signe positif vient contredire l'intuition économique de la courbe de Phillips présupposant une relation négative entre l'inflation et le chômage.  Par ailleurs, ce modèle simple explique 13.8\% des variations de l'inflation. L'ajustement semble correct avec une statistique de Fisher significative au seuil de 10\%, 5\% et 1\%.

Nous pouvons dès lors interpréter les résultats obtenus en estimant le modèle d'anticipations adaptatives. Cette fois-ci, les résultats sont très encourageants. En effet, le coefficient associé au chômage non retardé est cette fois-ci négatif et largement significatif. De plus, le coefficient associé à l'inflation retardée d'une période est positif et largement significatif. Ce coefficient est proche de 1, les commentaires sont alors similaires à ceux du modèle précédent. En effet, nous pouvons penser que les anticipations sont statiques. Par ailleurs, cela signifie que le processus de convergence est très lent. Ce qui indique le fait que les agents ne vont pas dans le sens de la Banque Centrale et que les annonces de celles-ci ne sont en aucun cas crédibles. Enfin, le coefficient associé au chômage retardé d'une période est significatif et positif. Ce modèle explique 91.9\% des variations de l'inflation, ce qui constitue une grande augmentation par rapport au modèle linéaire simple. L'ajustement du modèle semble correct avec une statistique de Fisher significative au seuil de 10\%, 5\% et 1\% comme le précédent.

Ainsi, les résultats semblent confirmer l'existence d'une courbe de Philipps au sein des deux pays même si les résultats sont plus encourageants dans le cadre du Royaume-Uni. La principale différence entre les deux pays réside dans la significativité du coefficient associé au chômage retardé d'une période. En effet, celui-ci est significatif pour le Royaume-Uni mais pas pour la France.

### Tests de stationnarité

```{r,echo=FALSE, results='hide'}

# ---Le cas français---

ts_inflation <- ts(dataFR$inf)
ts_unemp <- ts(dataFR$unemp)

# ---Le cas anglais---

ts_inflation2 <- ts(dataUK$inf)
ts_unemp2 <- ts(dataUK$unemp)

```


```{r,echo=FALSE, results='hide'}

# ---Le cas français---
result_df_no_trend_drift_inflation <- ur.df(ts_inflation,type="none")
result_df_with_drift_inflation <- ur.df(ts_inflation,type="drift")
result_df_with_trend_inflation <- ur.df(ts_inflation,type="trend")

summary(result_df_no_trend_drift_inflation)
summary(result_df_with_drift_inflation)
summary(result_df_with_trend_inflation)

result_df_no_trend_drift_unemp <- ur.df(ts_unemp,type="none")
result_df_with_drift_unemp <- ur.df(ts_unemp,type="drift")
result_df_with_trend_unemp <- ur.df(ts_unemp,type="trend")

summary(result_df_no_trend_drift_unemp)
summary(result_df_with_drift_unemp)
summary(result_df_with_trend_unemp)


# ---Le cas anglais

result_df_no_trend_drift_inflation2 <- ur.df(ts_inflation2,type="none")
result_df_with_drift_inflation2 <- ur.df(ts_inflation2,type="drift")
result_df_with_trend_inflation2 <- ur.df(ts_inflation2,type="trend")

summary(result_df_no_trend_drift_inflation2)
summary(result_df_with_drift_inflation2)
summary(result_df_with_trend_inflation2)



result_df_no_trend_drift_unemp2 <- ur.df(ts_unemp2,type="none")
result_df_with_drift_unemp2 <- ur.df(ts_unemp2,type="drift")
result_df_with_trend_unemp2 <- ur.df(ts_unemp2,type="trend")

summary(result_df_no_trend_drift_unemp2)
summary(result_df_with_drift_unemp2)
summary(result_df_with_trend_unemp2)

```

```{r,echo=FALSE, results='hide'}

# ---Le cas français---

summary(ur.kpss(ts_inflation,type="mu"))
summary(ur.kpss(ts_unemp,type="mu"))
result_pp_inflation <- ur.pp(ts_inflation, type = "Z-tau")
result_pp_unemp <- ur.pp(ts_unemp, type = "Z-tau")
summary(result_pp_inflation)
summary(result_pp_unemp)

# ---Le cas anglais---


summary(ur.kpss(ts_inflation2,type="mu"))
summary(ur.kpss(ts_unemp2,type="mu"))
result_pp_inflation2 <- ur.pp(ts_inflation2, type = "Z-tau")
result_pp_unemp2 <- ur.pp(ts_unemp2, type = "Z-tau")


summary(result_pp_inflation2)
summary(result_pp_unemp2)

```


Cette sous-section a pour but de tester la stationnarité \footnote{Une série temporelle est dite stationnaire si ses propriétés statistiques ne changent pas avec le temps.} du chômage et de l'inflation puis la cointégration entre ces deux variables. En effet, si les deux variables ne sont pas stationnaires et qu'elles nécessitent une différenciation pour l'être, on ne peut régresser l'une sur l'autre que si elles sont cointégrées. Pour cela, nous utiliserons la méthode en deux étapes d'Engle-Granger qui consiste à :

\begin{itemize}
\item Dans un premier temps, tester la stationnarité des variables puis leur cointégration
\item Si les variables sont cointégrées, il faudra alors estimer un modèle à correction d'erreurs \footnote{Modèle qui prend en compte la dynamique de court-terme et de long-terme}.
\end{itemize}

Il convient d'énoncer les tests que nous allons effectuer dans le reste de notre étude :

\begin{itemize}
\item Le test de Dickey-fuller comportant trois modèles différents \footnote{Le modèle sans tendance et dérive, le modèle avec dérive et le modèle avec tendance et dérive.}. L'hypothèse nulle de ce test suppose l'existence d'une racine unitaire (i.e. $\phi=1$) contre l'hypothèse alternative selon laquelle il n'existe pas de racine unitaire (i.e. $|\phi|<1$). Ainsi, dès lors que le statistique de test est inférieure \footnote{C'est un test unilatéral à gauche} à la valeur critique , nous concluerons à la stationnarité de la variable.
\item Le test KPSS qui diffère du test de Dickey-Fuller par le fait que les hypothèses sont inversées. En effet, l'hypothèse nulle suppose la stationnarité de la variable tandis que l'hypothèse alternative suppose la non-stationnarité. Dès lors que la statistique de test est inférieure à la valeur critique, on concluera à la stationnarité de la variable.
\item Le test de Phillips-Perron suit les mêmes hypothèses que le test de Dickey-Fuller. En effet, l'hypothèse nulle suppose l'existence d'une racine unitaire contre l'hypothèse alternative supposant l'inexistence d'une racine unitaire. On concluera à la stationnarité de la variable dès lors que la statistique de test est inférieure à la valeur critique.
\end{itemize}


Avant de passer aux résultats des tests, il convient de constater à l'aide de la fonction d'autocorrélation la stationnarité des séries ou non. Cela nous donnera une première intuition quant à la stationnarité de celles-ci. Par ailleurs, dans le reste de l'analyse, les deux pays seront séparés pour des raisons évidentes.

```{r,echo=FALSE, fig.width=6, fig.height=3}

par(mfrow=c(1,2))

acf(ts_inflation)
acf(ts_unemp)

par(mfrow=c(1,1))
```

Au niveau français, on constate que les deux séries ont des fonctions d'autocorrélation qui décroissent de manière plutôt lente. En effet, c'est surtout la cas pour le chômage français qui n'apparaît pas du tout stationnaire d'un point de vue grahpique. Néanmoins, c'est un peu plus complexe à établir pour l'inflation même si la série ne semble pas stationnaire.

```{r,echo=FALSE, fig.width=6, fig.height=3}

par(mfrow=c(1,2))

acf(ts_inflation2)
acf(ts_unemp2)

par(mfrow=c(1,1))
```

Au niveau du Royaume-Uni, les constatations sont identiques. En effet, les deux fonctions d'autocorrélation décroissent lentement, ce qui pourrait indiquer que les deux séries ne sont en aucun cas stationnaires. Nous verrons par la suite que les résultats dégagés à partir de la fonction d'autocorrélation vont dans le même sens que ceux des tests présentés par la suite

\begin{table}[H]
  \centering
  \renewcommand{\arraystretch}{1.5} % Ajuster l'espacement des lignes
  \caption{Tests de Stationnarité pour le Royaume-Uni I}
  \label{tab:stationarity_uk}
  \begin{tabular}{l l r c c}
    \hline
    \textbf{Test} & \textbf{Variable} & \textbf{Statistique de Test} & \textbf{Valeur critique à 5\%} & \textbf{Stationnaire} \\
    \hline
    Dickey-Fuller (Pur) & Inflation & -0.4688 & -1.95 & Non \\
    Dickey-Fuller (Dérive) & Inflation & -1.9032 & -2.88 & Non \\
    Dickey-Fuller (Trend) & Inflation & -1.5697 & -3.43 & Non \\
    KPSS & Inflation & 0.9708 & 0.463 & Non \\
    Phillips-Perron & Inflation & -1.6658 & -2.879651 & Non \\
    \hline
    \textbf{Test} & \textbf{Variable} & \textbf{Statistique de Test} & \textbf{Valeur critique à 5\%} & \textbf{Stationnaire} \\
    \hline
    Dickey-Fuller (Pur) & Chômage & -1.5686 & -1.95 & Non \\
    Dickey-Fuller (Dérive) & Chômage & -1.7547 & -2.88 & Non \\
    Dickey-Fuller (Trend) & Chômage & -2.3805 & -3.43 & Non \\
    KPSS & Chômage & 2.0001 & 0.463 & Non \\
    Phillips-Perron & Chômage & -1.38 & -2.879651 & Non \\
    \hline
  \end{tabular}
\end{table}


\begin{table}[H]
  \centering
  \renewcommand{\arraystretch}{1.5} % Ajuster l'espacement des lignes
  \caption{Tests de Stationnarité pour la France I}
  \label{tab:stationarity_fr}
  \begin{tabular}{l l r c c}
    \hline
    \textbf{Test} & \textbf{Variable} & \textbf{Statistique de Test} & \textbf{Valeur critique à 5\%} & \textbf{Stationnaire} \\
    \hline
    Dickey-Fuller (Pur) & Inflation & -2.3601 & -1.95 & Oui \\
    Dickey-Fuller (Dérive) & Inflation & -3.3703 & -2.88 & Oui \\
    Dickey-Fuller (Trend) & Inflation & -2.5792 & -3.43 & Non \\
    KPSS & Inflation & 1.2569 & 0.463 & Non \\
    Phillips-Perron & Inflation & -3.2686 & -2.879651 & Oui \\
    \hline
    \textbf{Test} & \textbf{Variable} & \textbf{Statistique de Test} & \textbf{Valeur critique à 5\%} & \textbf{Stationnaire} \\
    \hline
    Dickey-Fuller (Pur) & Chômage & -0.4919 & -1.95 & Non \\
    Dickey-Fuller (Dérive) & Chômage & -1.0777 & -2.88 & Non \\
    Dickey-Fuller (Trend) & Chômage & -2.0805 & -3.43 & Non \\
    KPSS & Chômage & 1.0023 & 0.463 & Non \\
    Phillips-Perron & Chômage & -1.4598 & -2.879651 & Non \\
    \hline
  \end{tabular}
\end{table}


Les deux tables présentent les résultats des tests énoncés précédemment. Tout d'abord, prenons le cas français. Les résultats des tests sont formels au seuil de 5\%. Tous les tests suggèrent que le chômage en France ne suit pas une dynamique stationnaire. En effet, pour les tests de Dickey-Fuller, la valeur de la statistique est toujours supérieure à la valeur critique au seuil de 5\%, ce qui suggère l'absence de stationnarité pour les deux variables. Par ailleurs, pour le test KPSS, la statistique de test est supérieure à la valeur critique, ce qui suggère le rejet de l'hypothèse nulle et donc le rejet de la stationnarité \footnote{Les hypothèses sont différentes dans le test KPSS}. Enfin, le test de Phillips-Perron suggère également l'absence de stationnarité au seuil de 5\%. 

Pour la cas de l'inflation, les résultats diffèrent au seuil de 5\% selon les tests. Les deux premiers tests de Dickey-Fuller suggèrent la stationnarité de cette variable. Le test KPSS suggère également ce fait. Néanmoins, le test de Dickey-Fuller prenant en compte la tendance suggère la non-stationnarité et le test de Phillips-Perron également. Il convient de noter qu'au seuil de 1\%, la stationnarité de l'inflation est rejetée pour tous les tests. Ce qui nous conforte dans l'idée de la non-stationnarité de cette variable au niveau français.

Ensuite, prenons le cas du Royaume-Uni. Les résultats des tests sont formels au seuil de 5\%. Tous les tests suggèrent que l'inflation et le chômage ne sont pas stationnaires. En effet, pour les tests de Dickey-Fuller, la valeur de la statistique est toujours supérieure à la valeur critique au seuil de 5\%, ce qui suggère l'absence de stationnarité pour les deux variables. Par ailleurs, pour le test KPSS, la statistique de test est supérieure à la valeur critique, ce qui suggère le rejet de l'hypothèse nulle et donc le rejet de la stationnarité. Enfin, le test de Phillips-Perron suggère également l'absence de stationnarité au seuil de 5\%. 

Ainsi, pour les deux pays, les variables représentant l'inflation et le chômage ne sont pas stationnaires initialement. On dit alors qu'elles ne sont pas $I(0)$. Il convient alors de les différencier afin de voir si le fait de prendre la différence peut permettre de rendre ces variables stationnaires. Si c'est le cas, les variables seront considérées comme $I(1)$, c'est-à-dire qu'elles nécessitent une différenciation pour être considérées comme stationnnaires.

```{r,echo=FALSE,results='hide'}

# --- Le cas français---

summary(ur.df(diff(ts_unemp),type="trend"))
summary(ur.df(diff(ts_unemp),type="none"))
summary(ur.df(diff(ts_unemp),type="drift"))

summary(ur.df(diff(ts_inflation),type="trend"))
summary(ur.df(diff(ts_inflation),type="none"))
summary(ur.df(diff(ts_inflation),type="drift"))

summary(ur.kpss(diff(ts_inflation),type="mu"))
summary(ur.kpss(diff(ts_unemp),type="mu"))

summary(ur.pp(diff(ts_inflation), type = "Z-tau"))
summary(ur.pp(diff(ts_unemp), type = "Z-tau"))

# --- Le cas anglais---

summary(ur.df(diff(ts_unemp2),type="trend"))
summary(ur.df(diff(ts_unemp2),type="none"))
summary(ur.df(diff(ts_unemp2),type="drift"))

summary(ur.df(diff(ts_inflation2),type="trend"))
summary(ur.df(diff(ts_inflation2),type="none"))
summary(ur.df(diff(ts_inflation2),type="drift"))

summary(ur.kpss(diff(ts_inflation2),type="mu"))
summary(ur.kpss(diff(ts_unemp2),type="mu"))

summary(ur.pp(diff(ts_inflation2), type = "Z-tau"))
summary(ur.pp(diff(ts_unemp2), type = "Z-tau"))


```

\begin{table}[H]
  \centering
  \renewcommand{\arraystretch}{1.5} % Ajuster l'espacement des lignes
  \caption{Tests de Stationnarité pour la France II}
  \label{tab:stationarity_fr2}
  \begin{tabular}{l l r c c}
    \hline
    \textbf{Test} & \textbf{Variable} & \textbf{Statistique de Test} & \textbf{Valeur critique à 5\%} & \textbf{Stationnaire} \\
    \hline
    Dickey-Fuller (Pur) & Inflation en différence & -6.536  & -1.95 & Oui \\
    Dickey-Fuller (Dérive) & Inflation en différence & -6.5329  &  -2.88  & Oui \\
    Dickey-Fuller (Trend) & Inflation en différence & -4.5429  & -3.43 & Oui \\
    KPSS & Inflation en différence & 0.5127  & 0.463 & Non \\
    Phillips-Perron & Inflation en différence & -8.0764 & -2.879651 & Oui \\
    \hline
    \textbf{Test} & \textbf{Variable} & \textbf{Statistique de Test} & \textbf{Valeur critique à 5\%} & \textbf{Stationnaire} \\
    \hline
    Dickey-Fuller (Pur) & Chômage en différence & -5.6857 & -1.95  & Oui \\
    Dickey-Fuller (Dérive) & Chômage en différence & -5.6828 & -2.88 & Oui \\
    Dickey-Fuller (Trend) & Chômage en différence & -5.7357 & -3.43 & Oui \\
    KPSS & Chômage en différence & 0.2674  & 0.463 & Oui \\
    Phillips-Perron & Chômage en différence & -10.2647  & -2.879651 & Oui \\
    \hline
  \end{tabular}
\end{table}

\begin{table}[H]
  \centering
  \renewcommand{\arraystretch}{1.5} % Ajuster l'espacement des lignes
  \caption{Tests de Stationnarité pour le Royaume-Uni II}
  \label{tab:stationarity_uk2}
  \begin{tabular}{l l r c c}
    \hline
    \textbf{Test} & \textbf{Variable} & \textbf{Statistique de Test} & \textbf{Valeur critique à 5\%} & \textbf{Stationnaire} \\
    \hline
    Dickey-Fuller (Pur) & Inflation en différence & -6.1953  & -1.95 & Oui \\
    Dickey-Fuller (Dérive) & Inflation en différence & -6.1902 & -2.88 & Oui \\
    Dickey-Fuller (Trend) & Inflation en différence & -6.3427 & -3.43 & Oui \\
    KPSS & Inflation en différence & 0.2483  & 0.463 & Oui \\
    Phillips-Perron & Inflation en différence & -8.1655  & -2.879651  & Oui \\
    \hline
    \textbf{Test} & \textbf{Variable} & \textbf{Statistique de Test} & \textbf{Valeur critique à 5\%} & \textbf{Stationnaire} \\
    \hline
    Dickey-Fuller (Pur) & Chômage en différence &  -4.4669  & -1.95 & Oui \\
    Dickey-Fuller (Dérive) & Chômage en différence & -4.5513 & -2.88 & Oui \\
    Dickey-Fuller (Trend) & Chômage en différence & -4.5429 & -3.43 & Oui \\
    KPSS & Chômage en différence &  0.0739  & 0.463 & Oui \\
    Phillips-Perron & Chômage en différence & -6.1877  &  -2.879651 & Oui \\
    \hline
  \end{tabular}
\end{table}

Les résultats des tests sont formels au seuil de 5\%, les variables une fois qu'elles sont différenciées deviennent stationnaires. Dans la plupart des tests, il est suggeré que les variables en différence sont stationnaires. On peut donc aisément en déduire que les variables sont $I(1)$ pour les deux pays. Il faut désormais réaliser un test de cointégration afin de voir s'il existe une relation de long-terme entre l'inflation et le chômage pour les deux pays.

### Tests de cointégration

Après avoir testé la stationnarité des variables de l'étude, nous avons constaté qu'il était nécessaire de différencier une fois les variables pour qu'elles soient stationnaires (i.e. elles sont $I(1)$).  
Il est aisé de tester une relation de cointégration entre deux variables, pour cela il suffit :

\begin{itemize}
\item D'estimer un modèle de régression simple entre les deux variables
\item Ensuite, il faut prendre les résidus de ce modèle
\item Enfin, il faut mener un test de stationnarité sur les résidus. Si les résidus sont stationnaires, alors les deux variables sont cointégrées, sinon elles ne sont pas cointégrées. Dans le cas présent si les deux variables ne sont pas cointégrées, cela voudrait signifier que notre régression est fallacieuse \footnote{Régression caractérisée par un $R^{2}$ proche de 1 et une $DW$ proche de 0} et qu'il n'existe aucune relation de long-terme entre les deux variables.
\item Si les deux variables sont cointégrées, il faut estimer un modèle à correction d'erreurs et vérifier que le coefficient correcteur d'erreurs soit bien négatif.
\end{itemize}


```{r,echo=FALSE,results='hide'}

summary(ur.df(residuals(MCOuk),type="none",lags=3))
summary(ur.df(residuals(MCOuk),type="drift",lags=3))
summary(ur.df(residuals(MCOuk),type="trend",lags=3))

summary(ur.kpss(residuals(MCOuk),type="mu"))
summary(ur.pp(residuals(MCOuk),type = "Z-tau"))

summary(ur.df(residuals(MCOfr),type="none",lags=3))
summary(ur.df(residuals(MCOfr),type="drift",lags=3))
summary(ur.df(residuals(MCOfr),type="trend",lags=3))

summary(ur.kpss(residuals(MCOfr),type="mu"))
summary(ur.pp(residuals(MCOfr),type = "Z-tau"))
```

\begin{table}[H]
  \centering
  \renewcommand{\arraystretch}{1.5} % Ajuster l'espacement des lignes
  \caption{Tests de Stationnarité des résidus (France)}
  \label{tab:stationarity_fr}
  \begin{tabular}{l r c c c}
    \hline
    \textbf{Test} & \textbf{Statistique de Test} & \textbf{Valeur critique à 5\%} & \textbf{Stationnaire} \\
    \hline
    Dickey-Fuller (Pur) & -4.5107 & -1.95 & Oui \\
    Dickey-Fuller (Dérive) & -4.575 & -2.88 & Oui \\
    Dickey-Fuller (Trend) & -3.8314 & -3.43 & Oui \\
    KPSS & 1.5657  & 0.463 & Non \\
    Phillips-Perron & -3.2186  & -2.879651 & Oui \\
    \hline
  \end{tabular}
\end{table}

\begin{table}[H]
  \centering
  \renewcommand{\arraystretch}{1.5} % Ajuster l'espacement des lignes
  \caption{Tests de Stationnarité des résidus (Royaume-Uni)}
  \label{tab:stationarity_uk}
  \begin{tabular}{l r c c c}
    \hline
    \textbf{Test} & \textbf{Statistique de Test} & \textbf{Valeur critique à 5\%} & \textbf{Stationnaire} \\
    \hline
    Dickey-Fuller (Pur) & -2.4618  & -1.95 & Oui \\
    Dickey-Fuller (Dérive) & -2.4206 & -2.88 & Non \\
    Dickey-Fuller (Trend) & -2.095 & -3.43 & Non \\
    KPSS & 0.3169 & 0.463 & Oui \\
    Phillips-Perron & -1.5361   & -2.879651 & Non \\
    \hline
  \end{tabular}
\end{table}

Les résultats français au seuil de 5\% semblent plutôt retenir la cointégration entre les deux variables. Cela nous indique donc qu'il existe bel et bien une relation de long-terme entre le chômage et l'inflation en France. Ainsi, il conviendra de considérer un modèle à correction d'erreurs afin de combiner la dynamique de court-terme et de long-terme.

Néanmoins, les résultats du Royaume-Uni sont moins encourageants. En effet, 3 tests sur 5 suggèrent la non-stationnarité des résidus, ce qui semble encourager l'absence d'une relation de long-terme entre l'inflation et le chômage pour ce pays. 

Ainsi, cette sous-section nous a permis de dégager un résultat important représentant le fait qu'il existe bel et bien une relation de long-terme entre l'inflation et le chômage en France mais qu'une telle relation est réfutable dans le cadre du Royaume-Uni.


### Modèle à correction d'erreurs

Dans cette sous-section, nous allons donc estimer un modèle à correction d'erreurs pour la France. Les résultats sont présentés dans la table suivante.

```{r,echo=FALSE,results='hide'}
dataFR$resFR<- residuals(MCOfr)


data_tsFR <- ts(dataFR[, c("inf", "unemp","resFR")], frequency = 1)

MCEFR <- dynlm(diff(inf)~ diff(unemp)+L(resFR,1),data=data_tsFR)

rob_seFR2 <- list(sqrt(diag(vcovHC(MCEFR, type = "HC1"))))

MCEFR <- dynlm(diff(inf)~ diff(unemp)+L(resFR,1),data=data_tsFR)

stargazer(MCEFR,title = "Résultats des estimations pour la France",
          align = T, type = "latex",
          no.space = F,se=rob_seFR2)

```

En effet, nous pouvons estimer ce modèle car nous respectons les deux conditions afin de pouvoir estimer un tel modèle :
\begin{itemize}
\item Les séries de l'inflation et du chômage sont initialement non stationnaires. Elles ne deviennent que stationnaires lorsqu'on les différencie.
\item Les séries de l'inflation et du chômage sont cointégrées au niveau français.
\end{itemize}

Ce type de modèle prend en compte les dynamiques de court-terme et de long-terme, la dynamique de court-terme est représentée par le chômage et l'inflation en différence tandis que celle de long-terme est représentée par la relation de cointégration décalée d'une période. Le coefficient associé aux résidus estimés décalés d'une période de la relation de cointégration se nomme le coefficient correcteur d'erreur. Il faut que celui-ci soit négatif, en effet, si l'inflation en $t-1$ est supérieure à la cible, cela provoquera une baisse de $\Delta \pi_t$ et inversement. 


\begin{table}[!htbp]
  \centering
  \caption{Modèle à correction d'erreurs (France)}
  \label{}
  \begin{tabular}{lcc}
    \hline
    \hline
    & \multicolumn{1}{c}{\textit{Variable dépendante:}} \\
    \cline{2-2}
    & \multicolumn{1}{c}{$\Delta \pi_t$} \\
    \hline
    $\Delta u_t$ & -0.269$^*$ \\
                & (0.163) \\
                & \\
    $\hat{\epsilon}_{t-1}$ & -0.057$^{**}$ \\
                & (0.024) \\
                & \\
    Constant    & -0.023 \\
                & (0.036) \\
                & \\
    \hline
    Observations          & \multicolumn{1}{c}{159} \\
    R$^2$                 & \multicolumn{1}{c}{0.095} \\
    Adjusted R$^2$        & \multicolumn{1}{c}{0.084} \\
    Residual Std. Error   & \multicolumn{1}{c}{0.446 (df = 156)} \\
    F Statistic           & \multicolumn{1}{c}{8.224$^{***}$ (df = 2; 156)} \\
    \hline
    \hline
    \textit{Note:} & \multicolumn{1}{r}{$^*$p$<$0.1; $^{**}$p$<$0.05; $^{***}$p$<$0.01} \\
  \end{tabular}
\end{table}


Nous pouvons dès à présent interpréter les résultats du modèle à correction d'erreurs pour la France. Le coefficient associé au chômage différencié est négatif et significatif, celui-ci représente l'impact à court terme du changement du taux de chômage sur le changement du taux d'inflation. Cela suggère l'existence d'une relation négative entre le chômage et l'inflation à court-terme. Le terme associé aux résidus estimés décalés d'une période est négatif et significatif comme prévu. Ce qui indique une correction vers l'équilibre lorsque l'inflation en $t-1$ est supérieure ou inférieure à la cible. Par ailleurs, le modèle 8.4\% des variations de l'inflation en différence. De plus, la statistique de Fisher apparaît statistiquement significative, ce qui suggère un ajustement du modèle correct. 


# Conclusion

Votre conclusion ici.

# Bibliographie

\bibliography{references.bib}
\nocite{*}

