---
title: "Validité de la courbe de Philipps en France et au Royaume-Uni"
author: "Schild Nathan & Sommer Zoé"
date: "2024-02-29"
output: 
  pdf_document:
    toc: false
    
---

```{r setup, include=FALSE}
knitr::opts_chunk$set(echo = TRUE)
library(dplyr)
library(stargazer)
library(urca)
library(zoo)
library(xts)
library(fBasics)
library(lmtest)
library(dynlm)
library(astsa)
library(AER)
library(readxl)
library(ggplot2)
```

\renewcommand{\abstractname}{Résumé}
\begin{abstract}
Cette étude analyse la validité empirique de la courbe de Philipps au sein du Royaume-Uni et de la France.
\end{abstract}

\newpage  

\renewcommand{\contentsname}{Table des Matières}
\tableofcontents

\newpage


# Introduction

Philipps en 1958 introduit une relation entre le taux de croissance des salaires et le chômage. Plus précisément, il établit une relation décroissante entre ces deux variables. Une telle relation suppose l'existence d'un taux de chômage n'accélérant pas la croissance des salaires (NAWRU).

# Présentation des données et statistiques descriptives

Cette section a pour but de décrire la méthodologie utilisée dans cette étude, les sources des données ainsi que de procéder à des statistiques descriptives. Cela nous permettra d'avoir un premier contact avec les données utilisées dans l'étude afin de mieux interpréter les résultats des estimations.

## Présentation des données


Il convient dans un premier temps de charger la base de données et d'en montrer les premières lignes.

```{r}
data <- read_excel("C:/Users/natha/OneDrive/Bureau/M1/Econométrie appliquée II/data.xlsx")
head(data)
```
\vspace{2mm}

Nous considérons donc deux variables principales dans le cadre de notre étude, le chômage qui sera la variable dépendante et l'inflation qui représentera la variable indépendante.

\vspace{2mm}

Tout d'abord, notre base de données contient 160 observations par pays. Ce sont des observations trimestrielles allant du premier trimestre de 1983 jusqu'au dernier trimestre de 2022. Les données proviennent de la base de données de l'OCDE dont voici une brève description. Ainsi, $T=160$ et il n'y aucune valeur manquante. 
\begin{itemize}
\item L'inflation est mesurée par son taux de croissance annuel, les données sont accessibles  \href{https://data.oecd.org/fr/price/inflation-ipc.htm}{ici}.
\item Le taux de chômage est mesurée comme étant le rapport entre le nombre de chômeurs et la population active. Notons $U$ le nombre de chômeurs étant défini comme étant les individus en âge de travailler sans travail, disponibles sur le marché du travail et qui ont accompli des démarches spécifiques pour trouver du travail. Enfin, en notant $E$, le nombre de travailleurs, le taux de chômage est calculé comme ceci $\frac{U}{U+E}$. Les données sont disponibles \href{https://data.oecd.org/fr/unemp/taux-de-chomage.htm}{ici}.
\end{itemize}

\vspace{2mm}

Il convient de noter que par la suite, nous séparerons les deux pays afin d'améliorer la lisibilité de l'étude.
```{r}
dataFR <- data %>% filter(country=="FRA")
dataUK <- data %>% filter(country=="UK")
```


```{r,echo=FALSE,warning=FALSE}
dataFR$time <- as.Date(paste0("01-", 
                              gsub("Q([0-9]+)-([0-9]+)", "\\1-\\2", 
                                   dataFR$time)), 
                       format = "%d-%m-%Y")
dataUK$time <- as.Date(paste0("01-", 
                              gsub("Q([0-9]+)-([0-9]+)", 
                                   "\\1-\\2", 
                                   dataUK$time)), 
                       format = "%d-%m-%Y")

dataFR_ts <- ts(dataFR[, c("unemp", "inf")], start = start(dataFR$time), frequency = 4)
dataUK_ts <- ts(dataUK[, c("unemp", "inf")], start = start(dataUK$time), frequency = 4)


```




## Statistiques Descriptives

Avant de passer aux résultats des estimations, il convient de considérer des statistiques descriptives concernant les variables d'intérêt. Comme énoncé précédemment, il n'y a pas de valeurs manquantes et il y a 160 observations.

\vspace{2mm}

On peut donc par la suite éditer un tableau de statistiques descriptives pour la France et le Royaume-Uni.
```{r}
statsFR <- dataFR %>% select(unemp,inf)
basicStats(statsFR)
```

```{r}
statsUK <- dataUK %>% select(unemp,inf)
basicStats(statsUK)

```
\vspace{2mm}

Nous observons premièrement que pour la France, les distributions du chômage et de l'inflation ont une skewness positive ($S>0$). Cela signifie que les distributions ont une asymétrie à droite, nous pouvons alors en déduire que la moyenne est supérieure à la médiane pour les deux distributions. En effet, le taux de chômage français moyen est de l'ordre de $9.75$ tandis que sa médiane est de l'ordre de $9.57$. Au niveau de l'inflation, la moyenne est de l'ordre de $2.24$ et sa médiane est de $1.81$. 

\vspace{2mm}

Deuxièmement, pour le Royaume-Uni, les observations sont similaires. En effet, les distributions du chômage et de l'inflation ont une skewness positive ($S>0$). Cela est similaire au cas français où la moyenne est supérieure à la médiane pour les deux distributions. En effet, le taux de chômage anglais moyen est de l'ordre de $6.97$ tandis que sa médiane est de l'ordre de $6.6$. Au niveau de l'inflation, la moyenne est de l'ordre de $3.02$ et sa médiane est de $2.4$. 

\vspace{2mm}

Par ailleurs, une constatation supplémentaire peut être réalisée. En effet, le taux de chômage français moyen est supérieur à celui du Royaume-Uni. De plus, l'inflation moyenne est supérieure au Royaume-Uni qu'en France. Ainsi, juste en regardant les observations moyennes, on pourrait énoncer le fait qu'une inflation plus élevée se traduirait par un chômage plus faible.

\vspace{2mm}

On peut par ailleurs, considérer des graphiques afin d'analyser la relation entre l'inflation et le chômage pour les deux pays.

```{r,error=FALSE}
ggplot(dataFR, aes(x = unemp, y = inf)) +
  geom_point(size = 3, color = "steelblue") +
  geom_hline(yintercept = 0, linetype = "dashed", color = "darkgrey") +
  labs(x = "Taux de chômage", 
       y = "Inflation", 
       title = "Relation inflation-chômage en France") +
  theme_minimal() 

ggplot(dataUK, aes(x = unemp, y = inf)) +
  geom_point(size = 3, color = "steelblue") +
  geom_hline(yintercept = 0, linetype = "dashed", color = "darkgrey") +
  labs(x = "Taux de chômage", 
       y = "Inflation", 
       title = "Relation inflation-chômage au Royaume-Uni") +
  theme_minimal() 

```
\vspace{2mm}

Graphiquement, il est difficile de constater une telle relation pour les deux pays. Néanmoins, quelques points intéressants sont à noter. En effet, nous constatons tout de même une relation négative au niveau français. Mis à part quelques points aberrants, plus le taux de chômage est fort, plus l'inflation semble faible. Bien évidemment, cela restera à confirmer par le biais des estimations économétriques. Au niveau du Royaume-Uni, cette relation semble plus complexe à établir même si une tendance négative semble se dégager.


# Approche économétrique

Contenu des modèles ici.

## Les modèles estimés

Contenu des estimations ici.

## Résultats des estimations

Contenu des interprétations ici.

### Interprétation
### Discussion

# Conclusion

Votre conclusion ici.

# Bibliographie




