---
title: "Validité de la courbe de Philipps en France et au Royaume-Uni"
author: "Schild Nathan & Sommer Zoé"
date: "2024-02-29"
output: 
  pdf_document:
    toc: false
    
---

```{r setup, include=FALSE}
knitr::opts_chunk$set(echo = TRUE)
library(dplyr)
library(stargazer)
library(urca)
library(zoo)
library(xts)
library(fBasics)
library(lmtest)
library(dynlm)
library(astsa)
library(AER)
```

\renewcommand{\abstractname}{Résumé}
\begin{abstract}
Cette étude analyse la validité empirique de la courbe de Philipps au sein du Royaume-Uni et de la France.
\end{abstract}

\newpage  

\renewcommand{\contentsname}{Table des Matières}
\tableofcontents

\newpage


# Introduction

Philipps en 1958 introduit une relation entre le taux de croissance des salaires et le chômage. Plus précisément, il établit une relation décroissante entre ces deux variables. Une telle relation suppose l'existence d'un taux de chômage n'accélérant pas la croissance des salaires (NAWRU)

# Présentation des données et statistiques descriptives



## Présentation des données


Il convient dans un premier temps de charger la base de données.

```{r}
data <- readxl::read_excel("C:/Users/natha/OneDrive/Bureau/M1/Econométrie appliquée II/data.xlsx")
data
```


## Statistiques Descriptives

Il convient dans un premier temps de séparer les données françaises et anglaises :
```{r}
dataFR <- data %>% filter(country=="FRA")
dataUK <- data %>% filter(country=="UK")
```
On peut donc par la suite éditer un tableau de statistiques descriptives pour la France et le Royaume-Uni.
```{r}
statsFR <- dataFR %>% select(unemp,inf)
basicStats(statsFR)
```

```{r}
statsUK <- dataUK %>% select(unemp,inf)
basicStats(statsUK)

```


# Approche économétrique

Contenu des modèles ici.

## Les modèles estimés

Contenu des estimations ici.

## Résultats des estimations

Contenu des interprétations ici.

### Interprétation
### Discussion

# Conclusion

Votre conclusion ici.

# Bibliographie




