---
title: "Validité de la courbe de Philipps en France et au Royaume-Uni"
author: "Schild Nathan & Sommer Zoé"
date: "2024-02-29"
output: 
  pdf_document:
    toc: false
    
---

```{r setup, include=FALSE}
knitr::opts_chunk$set(echo = TRUE)
library(dplyr)
library(stargazer)
library(urca)
library(zoo)
library(xts)
library(fBasics)
library(lmtest)
library(dynlm)
library(astsa)
library(AER)
library(readxl)
```

\renewcommand{\abstractname}{Résumé}
\begin{abstract}
Cette étude analyse la validité empirique de la courbe de Philipps au sein du Royaume-Uni et de la France.
\end{abstract}

\newpage  

\renewcommand{\contentsname}{Table des Matières}
\tableofcontents

\newpage


# Introduction

Philipps en 1958 introduit une relation entre le taux de croissance des salaires et le chômage. Plus précisément, il établit une relation décroissante entre ces deux variables. Une telle relation suppose l'existence d'un taux de chômage n'accélérant pas la croissance des salaires (NAWRU)

# Présentation des données et statistiques descriptives



## Présentation des données


Il convient dans un premier temps de charger la base de données.

```{r}
data <- read_excel("C:/Users/natha/OneDrive/Bureau/M1/Econométrie appliquée II/data.xlsx")
data
```


## Statistiques Descriptives

Il convient dans un premier temps de séparer les données françaises et anglaises :
```{r}
dataFR <- data %>% filter(country=="FRA")
dataUK <- data %>% filter(country=="UK")
```
On peut donc par la suite éditer un tableau de statistiques descriptives pour la France et le Royaume-Uni.
```{r}
statsFR <- dataFR %>% select(unemp,inf)
basicStats(statsFR)
```

```{r}
statsUK <- dataUK %>% select(unemp,inf)
basicStats(statsUK)

```
\vspace{2mm}

Nous observons premièrement que pour la France, les distributions du chômage et de l'inflation ont une skewness positive ($S>0$). Cela signifie que les distributions ont une asymétrie à droite, nous pouvons alors en déduire que la moyenne est supérieure à la médiane pour les deux distributions. En effet, le taux de chômage français moyen est de l'ordre de $9.75$ tandis que sa médiane est de l'ordre de $9.57$. Au niveau de l'inflation, la moyenne est de l'ordre de $2.24$ et sa médiane est de $1.81$. 

\vspace{2mm}

Deuxièmement, pour le Royaume-Uni, les observations sont similaires. En effet, les distributions du chômage et de l'inflation ont une skewness positive ($S>0$). Cela est similaire au cas français où la moyenne est supérieure à la médiane pour les deux distributions. En effet, le taux de chômage anglais moyen est de l'ordre de $6.97$ tandis que sa médiane est de l'ordre de $6.6$. Au niveau de l'inflation, la moyenne est de l'ordre de $3.02$ et sa médiane est de $2.4$. 

\vspace{2mm}

Par ailleurs, une constatation supplémentaire peut être réalisée. En effet, le taux de chômage français moyen est supérieur à celui du Royaume-Uni. De plus, l'inflation moyenne est supérieure au Royaume-Uni qu'en France. Ainsi, juste en regardant les observations moyennes, on pourrait énoncer le fait qu'une inflation plus élevée se traduirait par un chômage plus faible.

# Approche économétrique

Contenu des modèles ici.

## Les modèles estimés

Contenu des estimations ici.

## Résultats des estimations

Contenu des interprétations ici.

### Interprétation
### Discussion

# Conclusion

Votre conclusion ici.

# Bibliographie




