---
title: "Validité de la courbe de Philipps en France et au Royaume-Uni"
author: "Schild Nathan & Sommer Zoé"
date: "2024-02-29"
output: 
  pdf_document:
    toc: false
    
---

```{r setup, include=FALSE}
knitr::opts_chunk$set(echo = TRUE)
library(dplyr)
library(stargazer)
library(urca)
library(zoo)
library(xts)
library(fBasics)
library(lmtest)
library(dynlm)
library(astsa)
library(AER)
library(readxl)
library(ggplot2)
```

\renewcommand{\abstractname}{Résumé}
\begin{abstract}
Cette étude analyse la validité empirique de la courbe de Philipps au sein du Royaume-Uni et de la France.
\end{abstract}

\newpage  

\renewcommand{\contentsname}{Table des Matières}
\tableofcontents

\newpage


# Introduction

Philipps en 1958 introduit une relation entre le taux de croissance des salaires et le chômage. Plus précisément, il établit une relation décroissante entre ces deux variables. Une telle relation suppose l'existence d'un taux de chômage n'accélérant pas la croissance des salaires (NAWRU).

# Présentation des données et statistiques descriptives

Cette section a pour but de décrire la méthodologie utilisée dans cette étude, les sources des données ainsi que de procéder à des statistiques descriptives. Cela nous permettra d'avoir un premier contact avec les données utilisées dans l'étude afin de mieux interpréter les résultats des estimations.

## Présentation des données


Il convient dans un premier temps de charger la base de données et d'en montrer les premières lignes.

```{r}
data <- read_excel("C:/Users/natha/OneDrive/Bureau/M1/Econométrie appliquée II/data.xlsx")
head(data)
```
\vspace{2mm}

Nous considérons donc deux variables principales dans le cadre de notre étude, le chômage qui sera la variable dépendante et l'inflation qui représentera la variable indépendante.

\vspace{2mm}

Tout d'abord, notre base de données contient 160 observations par pays. Ce sont des observations trimestrielles allant du premier trimestre de 1983 jusqu'au dernier trimestre de 2022. Les données proviennent de la base de données de l'OCDE dont voici une brève description. Ainsi, $T=160$ et il n'y aucune valeur manquante. 
\begin{itemize}
\item L'inflation est mesurée par son taux de croissance annuel, les données sont accessibles  \href{https://data.oecd.org/fr/price/inflation-ipc.htm}{ici}.
\item Le taux de chômage est mesurée comme étant le rapport entre le nombre de chômeurs et la population active. Notons $U$ le nombre de chômeurs étant défini comme étant les individus en âge de travailler sans travail, disponibles sur le marché du travail et qui ont accompli des démarches spécifiques pour trouver du travail. Enfin, en notant $E$, le nombre de travailleurs, le taux de chômage est calculé comme ceci $\frac{U}{U+E}$. Les données sont disponibles \href{https://data.oecd.org/fr/unemp/taux-de-chomage.htm}{ici}.
\end{itemize}

\vspace{2mm}

Il convient de noter que par la suite, nous séparerons les deux pays afin d'améliorer la lisibilité de l'étude.
```{r}
dataFR <- data %>% filter(country=="FRA")
dataUK <- data %>% filter(country=="UK")
```


```{r,echo=FALSE,warning=FALSE}
dataFR$time <- as.Date(paste0("01-", 
                              gsub("Q([0-9]+)-([0-9]+)", "\\1-\\2", 
                                   dataFR$time)), 
                       format = "%d-%m-%Y")
dataUK$time <- as.Date(paste0("01-", 
                              gsub("Q([0-9]+)-([0-9]+)", 
                                   "\\1-\\2", 
                                   dataUK$time)), 
                       format = "%d-%m-%Y")

dataFR_ts <- ts(dataFR[, c("unemp", "inf")], start = start(dataFR$time), frequency = 4)
dataUK_ts <- ts(dataUK[, c("unemp", "inf")], start = start(dataUK$time), frequency = 4)


```




## Statistiques Descriptives

Avant de passer aux résultats des estimations, il convient de considérer des statistiques descriptives concernant les variables d'intérêt. Comme énoncé précédemment, il n'y a pas de valeurs manquantes et il y a 160 observations.

\vspace{2mm}

On peut donc par la suite éditer un tableau de statistiques descriptives pour la France et le Royaume-Uni.
```{r,echo=TRUE, results='hide'}
statsFR <- dataFR %>% select(unemp,inf)
basicStats(statsFR)
```

\begin{table}[!htbp]
  \centering
  \caption{Statistiques descriptives pour la France}
  \label{}
  \begin{tabular}{@{\extracolsep{5pt}}ccc}
    \\[-1.8ex]\hline
    \hline \\[-1.8ex]
    & Chômage & Inflation \\
    \hline \\[-1.8ex]
    nobs & $160.000000$ & $160.000000$ \\
    NAs & $0.000000$ & $0.000000$ \\
    Minimum & $7.133333$ & $-0.423247$ \\
    Maximum & $12.500000$ & $9.833547$ \\
    1. Quartile & $8.800000$ & $1.161628$ \\
    3. Quartile & $10.441667$ & $2.722109$ \\
    Mean & $9.747500$ & $2.238453$ \\
    Median & $9.566667$ & $1.814345$ \\
    Sum & $1559.600000$ & $358.152550$ \\
    SE Mean & $0.108438$ & $0.152846$ \\
    LCL Mean & $9.533335$ & $1.936583$ \\
    UCL Mean & $9.961665$ & $2.540323$ \\
    Variance & $1.881419$ & $3.737897$ \\
    Stdev & $1.371648$ & $1.933364$ \\
    Skewness & $0.345291$ & $1.999678$ \\
    Kurtosis & $-0.553031$ & $4.493653$ \\
    \hline \\[-1.8ex]
  \end{tabular}
\end{table}


```{r,echo=TRUE, results='hide'}
statsUK <- dataUK %>% select(unemp,inf)
basicStats(statsUK)

```
\begin{table}[!htbp]
  \centering
  \caption{Statistiques descriptives pour le Royaume-Uni}
  \label{}
  \begin{tabular}{@{\extracolsep{5pt}}ccc}
    \\[-1.8ex]\hline
    \hline \\[-1.8ex]
    & Chômage & Inflation \\
    \hline \\[-1.8ex]
    nobs & $160.000000$ & $160.000000$ \\
    NAs & $0.000000$ & $0.000000$ \\
    Minimum & $3.600000$ & $0.300000$ \\
    Maximum & $11.300000$ & $9.400000$ \\
    1. Quartile & $5.100000$ & $1.700000$ \\
    3. Quartile & $8.425000$ & $3.979275$ \\
    Mean & $6.965625$ & $3.016441$ \\
    Median & $6.600000$ & $2.400000$ \\
    Sum & $1114.500000$ & $482.630568$ \\
    SE Mean & $0.179476$ & $0.153997$ \\
    LCL Mean & $6.611161$ & $2.712298$ \\
    UCL Mean & $7.320089$ & $3.320584$ \\
    Variance & $5.153842$ & $3.794409$ \\
    Stdev & $2.270208$ & $1.947924$ \\
    Skewness & $0.440494$ & $1.320311$ \\
    Kurtosis & $-1.023361$ & $1.322464$ \\
    \hline \\[-1.8ex]
  \end{tabular}
\end{table}


\vspace{2mm}

Nous observons premièrement que pour la France, les distributions du chômage et de l'inflation ont une skewness positive ($S>0$). Cela signifie que les distributions ont une asymétrie à droite, nous pouvons alors en déduire que la moyenne est supérieure à la médiane pour les deux distributions. En effet, le taux de chômage français moyen est de l'ordre de $9.75$ tandis que sa médiane est de l'ordre de $9.57$. Au niveau de l'inflation, la moyenne est de l'ordre de $2.24$ et sa médiane est de $1.81$. 

\vspace{2mm}

Deuxièmement, pour le Royaume-Uni, les observations sont similaires. En effet, les distributions du chômage et de l'inflation ont une skewness positive ($S>0$). Cela est similaire au cas français où la moyenne est supérieure à la médiane pour les deux distributions. En effet, le taux de chômage anglais moyen est de l'ordre de $6.97$ tandis que sa médiane est de l'ordre de $6.6$. Au niveau de l'inflation, la moyenne est de l'ordre de $3.02$ et sa médiane est de $2.4$. 

\vspace{2mm}

Par ailleurs, une constatation supplémentaire peut être réalisée. En effet, le taux de chômage français moyen est supérieur à celui du Royaume-Uni. De plus, l'inflation moyenne est supérieure au Royaume-Uni qu'en France. Ainsi, juste en regardant les observations moyennes, on pourrait énoncer le fait qu'une inflation plus élevée se traduirait par un chômage plus faible.

\vspace{2mm}

On peut par ailleurs, considérer des graphiques afin d'analyser la relation entre l'inflation et le chômage pour les deux pays.

```{r,error=FALSE}
ggplot(dataFR, aes(x = unemp, y = inf)) +
  geom_point(size = 3, color = "steelblue") +
  geom_hline(yintercept = 0, linetype = "dashed", color = "darkgrey") +
  labs(x = "Taux de chômage", 
       y = "Inflation", 
       title = "Relation inflation-chômage en France") +
  theme_minimal() 

ggplot(dataUK, aes(x = unemp, y = inf)) +
  geom_point(size = 3, color = "steelblue") +
  geom_hline(yintercept = 0, linetype = "dashed", color = "darkgrey") +
  labs(x = "Taux de chômage", 
       y = "Inflation", 
       title = "Relation inflation-chômage au Royaume-Uni") +
  theme_minimal() 

```
\vspace{2mm}

Graphiquement, il est difficile de constater une telle relation pour les deux pays. Néanmoins, quelques points intéressants sont à noter. En effet, nous constatons tout de même une relation négative au niveau français. Mis à part quelques points aberrants, plus le taux de chômage est fort, plus l'inflation semble faible. Bien évidemment, cela restera à confirmer par le biais des estimations économétriques. Au niveau du Royaume-Uni, cette relation semble plus complexe à établir. En effet, une tendance plutôt positive à l'air de se dégager du graphique, ce qui pourrait donner une première intuition négative quant à la validité de la courbe de Philipps.


# Approche économétrique et théorique

Cette section vise à étayer les modèles estimés ainsi qu'à en donner une interprétation claire et précise. Dans un premier temps, nous fonderons théoriquement l'équation de la courbe de Philipps à estimer. Par la suite,

## Le modèle théorique

Cette sous-section vise à établir théoriquement l'équation de la courbe de Philipps. 
Formellement, la courbe de Philipps augmentée des anticipations peut s'écrire de la manière suivante :

\[
\pi_t = \alpha + \beta u_t + \gamma \pi^{e}_{t} + \epsilon_t
\]

Où $\pi_t$ représente l'inflation à la date $t$, $u_t$ le taux de chômage à la date $t$ et $\pi^{e}_{t}$ les anticipations d'inflation.
Nous considérerons un schéma d'anticipations adaptatives pouvant se formaliser de la manière suivante :

\[
\pi^{e}_{t} - \pi^{e}_{t-1} = \lambda(\pi_t - \pi^{e}_{t-1})
\]

\vspace{2mm}

Deux cas particuliers sont intéressants à noter ici. Tout d'abord, il convient de noter que $\lambda$ est un coefficient d'anticipation. Si $\lambda=1$, les anticipations d'inflation sont naïves \footnote{En effet, si $\lambda=1$, $\pi^{e}_{t}=\pi_t$}. Si $\lambda=0$, les anticipations d'inflation sont statiques \footnote{En effet, si $\lambda=0$, $\pi^{e}_{t} = \pi^{e}_{t-1}$}.

\vspace{2mm}

Il convient également de noter que le modèle d'anticipations adaptatives fait partie des modèles ayant une structure de Koyck \footnote{La structure de retard de Koyck est caractérisé par le fait que les effets décroissent avec le temps.}. Formellement, un modèle présentant une structure de retard de Koyck peut s'écrire de la manière suivante :

\[
y_t= \alpha^{*} + \theta y_{t-1} + \beta^{*} x_t + \epsilon_t^{*}
\]

Nous allons désormais montrer qu'il est possible d'écrire l'équation de la courbe de Philipps comme l'équation ci-dessus. Cette équation représentera le point d'ancrage de notre étude et nous servira fortement par la suite.
Nous avons donc les deux équations suivantes :
\[
  \begin{cases}
     \pi_t = \alpha + \beta u_t + \gamma \pi^{e}_{t} + \epsilon_t\\
    \pi^{e}_{t} - \pi^{e}_{t-1} = \lambda(\pi_t - \pi^{e}_{t-1})
  \end{cases}
\]

On peut réecrire aisément la deuxième ligne à l'aide de l'opérateur retard \footnote{En effet, $L^{i}y_t=y_{t-i}$} :

\[
\pi^{e}_{t} - L\pi^{e}_{t} - \lambda L \pi^{e}_{t}= \lambda\pi_{t}
\]

En factorisant :

\[
\pi^{e}_{t}[1-L(1-\lambda)] = \lambda\pi_{t}
\]

Finalement, en notant $\theta=1-\lambda$, on trouve que : 

\[
\pi^{e}_{t}=\frac{(1-\theta)\pi_t}{1-\theta L}
\]

En réinjectant cette équation dans l'équation de la courbe de Philipps, il est aisé de constater que :

\[
\pi_t = \alpha + \beta u_t + \gamma [\frac{(1-\theta)\pi_t}{1-\theta L}] + \epsilon_t
\]

En arrangeant \footnote{Il suffit de multiplier le tout par $1-\theta L$} :

\[
\pi_t = \alpha^{*} + \theta \pi_{t-1} + \beta u_t + \delta u_{t-1} + \epsilon_t ^{*}
\]

avec $\alpha^{*}=\alpha(1-\theta)$ , $\epsilon_t ^{*}= \epsilon_t(1-\theta L)= \epsilon_t -\theta \epsilon_{t-1}$.

Voici l'équation économétrique fondamentale que nous allons estimer dans ce travail. Nous constatons que l'inflation dépend de sa propre valeur retardée d'une période ($AR(1)$), du chômage et du chômage retardé d'une période. De plus, le terme d'erreur suit un processus de moyenne mobile d'ordre 1 ($MA(1)$). Il convient de noter que ce modèle est une variété du modèle d'anticipations adaptatives classique car $\pi_t$ dépend de sa valeur retardée (i.e. $\pi_{t-1}$), du chômage (i.e. $u_t$) et du chômage retardé d'une période (i.e. $u_{t-1}$).

Par ailleurs, le coefficient $\theta$ est très important dans notre contexte. Si $\theta=1$, l'ajustement est très lent et les anticipations pourront être considérées comme étant statiques. Une telle valeur représentera également le fait que les agents ne font pas confiance à la Banque centrale et les annonces de celles-ci ne sont pas crédibles. Dans l'autre cas où $\theta=0$, le processus d'ajustement sera très rapide et les anticipations pourront être considérées comme naïves. Dans ce cas, les agents ont une totale confiance en la Banque centrale et les annonces de celles-ci seront crédibles aux yeux des agents.

Par la suite, après avoir estimé les deux modèles, respectivement pour la France et pour le Royaume-Uni, nous mènerons des tests afin de savoir si les séries sont stationnaires ou non. Nous utiliserons plus particulièrement la méthode de Engle-Granger en deux étapes qui consiste à tout d'abord faire des tests de stationnarité puis un test de cointégration. Ensuite, si les variables sont cointégrées, il faudra adopter un modèle à correction d'erreurs qui combine le court-terme et le long-terme. En effet, si les deux variables ne sont pas cointégrées et qu'une régression simple présente un $R^{2}$ proche de 1 et une $DW$ proche de 0, la régression pourra être considérée comme falacieuse.


## Résultats des estimations

Cette sous-section présente les résultats des estimations pour les deux pays. Il convient de noter que nous estimons dans un premier temps, un modèle linéaire simple entre l'inflation et le chômage. Ensuite, nous estimons le modèle présenté dans la sous-section précédente. Par ailleurs, nos estimations ne sont pas sujettes à l'hétéroscédasticité des perturbations ainsi qu'à l'autocorrélation des erreurs. En effet, nous avons pris l'initiative d'utiliser les écarts-types robustes afin de contrecarrer cela.


```{r,echo=TRUE, results='hide'}
MCOfr <- lm(inf~unemp,data=dataFR)
modelfr <- dynlm(inf~unemp+L(inf,1)+L(unemp,1),data=dataFR_ts)
rob_seFR <- list(sqrt(diag(vcovHC(MCOfr, type = "HC1"))),
                 sqrt(diag(vcovHC(modelfr, type = "HC1"))))

stargazer(list(MCOfr, modelfr),
          title = "Résultats des estimations pour la France",
          align = T, 
          type = "latex",
          no.space = F,
          se=rob_seFR)

```
\begin{table}[!htbp]
  \centering
  \caption{Résultats des estimations pour la France}
  \label{tab:results_france}
  \begin{tabular}{lcc}
    \hline
    \hline
     & \multicolumn{2}{c}{\textit{Variable dépendante:}} \\
    \cline{2-3}
    & \multicolumn{2}{c}{$\pi_t$} \\
    & \textit{OLS} & \textit{Dynamic linear} \\
    & (1) & (2) \\
    \hline
    $u_t$ & $-0.218^{**}$ & $-0.290^{*}$ \\
    & (0.086) & (0.165) \\
    & & \\
    $\pi_{t-1}$ & & $0.944^{***}$ \\
    & & (0.023) \\
    & & \\
    $u_{t-1}$ & & $0.223$ \\
    & & (0.168) \\
    & & \\
    $Constante$ & $4.365^{***}$ & $0.751^{**}$ \\
    & (0.903) & (0.310) \\
    & & \\
    \hline
    Observations & 160 & 159 \\
    $R^2$ & 0.024 & 0.945 \\
    Adjusted $R^2$ & 0.018 & 0.943 \\
    Residual Std. Error & 1.916 (df = 158) & 0.442 (df = 155) \\
    F Statistic & 3.877$^{*}$ (df = 1; 158) & 879.290$^{***}$ (df = 3; 155) \\
    \hline
    \hline
    \textit{Note:} & \multicolumn{2}{r}{$^{*}p<0.1; ^{**}p<0.05; ^{***}p<0.01$} \\
  \end{tabular}
\end{table}

Les résultats français tendent à confirmer l'existence d'une courbe de Philipps. En effet, dans le premier modèle, le coefficient associé au chômage est négatif et signficatif conformément à l'intuition économique. Par ailleurs, ce modèle simple explique 1.8\% des variations de l'inflation. L'ajustement semble correct avec une statistique de Fisher significative au seuil de 10\%, 5\% et 1\%. 

Il convient désormais d'interpréter les résultats du modèle d'anticipations adaptatives \footnote{Modèle qui découle de la structure de Koyck} présenté précédemment. Une fois de plus, le coefficient au chômage est négatif et largement significatif. De plus, le coefficient associé à l'inflation retardée d'une période est positif et largement significatif. Il est fondamental de noter que ce coefficient est très proche de 1, ce qui peut nous indiquer deux éléments. Premièrement, nous pouvons penser que les anticipations sont statiques \footnote{Cela signifie que les agents économiques ne revoient pas leurs anticipations d'une période à l'autre}. Deuxièmement, le coefficient étant proche de 1, cela signifie que le processus de convergence est très lent. Ce qui signifie que les agents ne vont pas dans le sens de la Banque Centrale et que les annonces de celles-ci ne sont en aucun cas crédibles. Enfin, le coefficient associé au chômage retardé d'une période n'est pas significatif. Ce modèle explique 94.3\% des variations de l'inflation, ce qui constitue une grande augmentation par rapport au modèle linéaire simple. L'ajustement du modèle semble correct avec une statistique de Fisher significative au seuil de 10\%, 5\% et 1\% comme le précédent.

```{r,echo=TRUE, results='hide'}
MCOuk <- lm(inf~unemp,data=dataUK)
modeluk <- dynlm(inf~L(inf,1)+unemp+L(unemp,1),data=dataUK_ts)
rob_seUK <- list(sqrt(diag(vcovHC(MCOuk, type = "HC1"))),
                 sqrt(diag(vcovHC(modeluk, type = "HC1"))))

stargazer(list(MCOuk, modeluk),
          title = "Résultat des estimations pour le Royaume-Uni",
          align = T, 
          type = "latex",
          no.space = F,
          se=rob_seUK)
```

\begin{table}[!htbp]
  \centering
  \caption{Résultats des estimations pour le Royaume-Uni}
  \label{tab:results_uk}
  \begin{tabular}{lcc}
    \hline
    \hline
     & \multicolumn{2}{c}{\textit{Variable dépendante :}} \\
    \cline{2-3}
    & \multicolumn{2}{c}{$\pi_t$} \\
    & \textit{OLS} & \textit{Dynamic linear} \\
    & (1) & (2) \\
    \hline
    $u_t$ & 0.325$^{***}$ & -0.534$^{***}$ \\
    & (0.064) & (0.194) \\
    & & \\
    $\pi_{t-1}$ & & 1.043$^{***}$ \\
    & & (0.032) \\
    & & \\
    $u_{t-1}$ & & 0.460$^{**}$ \\
    & & (0.185) \\
    & & \\
    $Constante$ & 0.754 & 0.397$^{**}$ \\
    & (0.505) & (0.162) \\
    & & \\
    \hline
    Observations & 160 & 159 \\
    $R^2$ & 0.143 & 0.920 \\
    Adjusted $R^2$ & 0.138 & 0.919 \\
    Residual Std. Error & 1.809 (df = 158) & 0.555 (df = 155) \\
    F Statistic & 26.438$^{***}$ (df = 1; 158) & 597.455$^{***}$ (df = 3; 155) \\
    \hline
    \hline
    \textit{Note:} & \multicolumn{2}{r}{$^{*}p<0.1; ^{**}p<0.05; ^{***}p<0.01$} \\
  \end{tabular}
\end{table}

Les résultats du Royaume-Uni sont dans un premier temps moins encourageants que les résultats français. En effet, dans le cadre du modèle linéaire simple, le coefficient associé au chômage est certes largement significatif, il est positif. Cela vient confirmer l'intuition graphique mais ce signe positif vient contredire l'intuition économique de la courbe de Philipps présupposant une relation négative entre l'inflation et le chômage.  Par ailleurs, ce modèle simple explique 13.8\% des variations de l'inflation. L'ajustement semble correct avec une statistique de Fisher significative au seuil de 10\%, 5\% et 1\%.

Nous pouvons dès lors interpréter les résultats obtenus en estimant le modèle d'anticipations adaptatives. Cette fois-ci, les résultats sont très encourageants. En effet, le coefficient associé au chômage non retardé est cette fois-ci négatif et largement significatif. De plus, le coefficient associé à l'inflation retardée d'une période est positif et largement significatif. Ce coefficient est proche de 1, les commentaires sont alors similaires à ceux du modèle précédent. En effet, nous pouvons penser que les anticipations sont statiques. Par ailleurs, cela signifie que le processus de convergence est très lent. Ce qui indique le fait que les agents ne vont pas dans le sens de la Banque Centrale et que les annonces de celles-ci ne sont en aucun cas crédibles. Enfin, le coefficient associé au chômage retardé d'une période est significatif et positif. Ce modèle explique 91.9\% des variations de l'inflation, ce qui constitue une grande augmentation par rapport au modèle linéaire simple. L'ajustement du modèle semble correct avec une statistique de Fisher significative au seuil de 10\%, 5\% et 1\% comme le précédent.

Ainsi, les résultats semblent confirmer l'existence d'une courbe de Philipps au sein des deux pays même si les résultats sont plus encourageants dans le cadre du Royaume-Uni. La principale différence entre les deux pays réside dans la significativité du coefficient associé au chômage retardé d'une période. En effet, celui-ci est significatif pour le Royaume-Uni mais pas pour la France.

### Tests statistiques
### 

# Conclusion

Votre conclusion ici.

# Bibliographie




